最高法院刑事判決　　　　　　　九十六年度台上字第三三七號
上　訴　人　甲○○
選任辯護人　張俊傑律師
上列上訴人因誣告案件，不服台灣高等法院中華民國九十三年五
月十三日第二審判決（九十三年度上訴字第七二五號；起訴案號
：台灣板橋地方法院檢察署九十二年度偵字第一二四九九號），
提起上訴，本院判決如下：
    主  文
原判決撤銷，發回台灣高等法院。
    理  由
本件原判決認定：上訴人甲○○係設台北市○○路○段一０一號
中興商業銀行股份有限公司（下稱中興銀行）東門分行之經理，
明知乙○○分別於民國九十一年九月九日與同年月十日，依序各
持友人林美秀所有之支票三十一紙及三紙，前往中興銀行東門分
行，向該分行之櫃檯行員辦理存入，以便向票據交換所交換兌現
，復於同年月十一日下午三時三十分許，再偕同林美秀前往分行
查詢存摺餘額，顯示存摺有金額新台幣（下同）三百八十餘萬元
後，林美秀即將其中之三百八十萬元，匯入乙○○在合作金庫新
莊分行所設帳戶內。同日下午五時許，該分行行員發覺因該分行
內部作業疏失，未保留其中二紙未到期支票金額，復因該二紙支
票退票，致溢發金額共計四十萬元由乙○○領取，此結果並非乙
○○存入支票或林美秀兌現行為時施用詐術所使然。詎上訴人於
循正常管道向林美秀及乙○○請求返還溢領之四十萬元未果後，
為掩飾自己之作業疏失，竟基於意圖使他人受刑事處分之犯意，
委由不知情之該分行襄理鄭庭忠，於九十一年九月十二日下午二
時五十五分許，前往台北縣政府警察局新莊分局，誣告乙○○意
圖為自己不法所有，利用存入支票之手段，施用詐術向中興銀行
東門分行詐得四十萬元，指訴乙○○犯詐欺及背信罪名等情。因
而撤銷第一審諭知上訴人無罪之判決，改判論處上訴人意圖他人
受刑事處分，向該管公務員誣告罪刑。固非無見。
惟查：(一)審理事實之法院，對於案內一切證據，除認為不必要者
外，均應詳為調查，然後基於調查所得之心證以為判斷之基礎，
故證據雖已調查，而尚有其他必要部分並未調查，仍難遽為被告
有利或不利之認定。原判決認定上訴人意圖使他人受刑事處分，
委由不知情之鄭庭忠，於九十一年九月十二日下午二時五十五分
許，前往台北縣政府警察局新莊分局誣告乙○○涉犯詐欺、背信
罪嫌，而有誣告之犯行。依原判決理由一(一)之說明，係以鄭庭忠
於九十一年九月十二日在台北縣政府警察局新莊分局新莊派出所
製作之警詢筆錄為其論據之一。經查鄭庭忠之警詢筆錄固載稱「
（你今日到本所是否要對乙○○提出詐欺背信告訴）正確。」「
（為何要對乙○○提出告訴，請詳細說明原由）因為乙○○到本
分行，在客戶林美秀戶頭內存入票據共三十四張，然後在三十四
張票據金額內提領現金三百八十萬元整，匯到合作金庫新莊分行
，因為乙○○在匯兌時已是下午十五時三十分許，由本東門分行
先代墊現金三百八十萬元，以電匯的方式匯到合庫新莊分行。今
查覺乙○○所存的支票有二張票據退票，退票金額共四十萬元。
所以本東門分行先通知合庫新莊分行凍結乙○○所提領的三百八
十萬元其中的四十萬元，並通知乙○○到合作金庫新莊分行處理
，但乙○○堅持不出面處理，所以本人代表中興銀行東門分行到
派出所對乙○○提出詐欺、背信之告訴。」「（為何要對乙○○
提出詐欺背信之告訴）乙○○已通知其出面處理，因其拒絕而提
出詐欺、背信告訴。」等語（偵查卷第九頁至第十頁）。惟關於
鄭庭忠前往警察機關製作筆錄之過程及筆錄內容記載對乙○○提
出詐欺、背信告訴之原因。證人鄭庭忠於第一審先稱「（分行決
定提出告訴，是何人提議要提出告訴）被告」「（有無何人建議
她）沒有人建議」；繼謂「（告詐欺是何人講的）是做筆錄時警
員寫的，因為他說告詐欺，當時我們把情形告訴他，警察就這樣
寫。」「（提示偵查卷第九頁背面最後第二個問題，你說提出詐
欺、背信告訴，是否你說的）是警察告訴我說是詐欺、背信。」
「（你們銀行有法務人員，在去派出所之前你有無問他？他如何
說）有，叫我們先去派出所備案。」「（法務人員有無建議你們
提出詐欺）沒有」云云（簡上字卷第九十、九一頁）。關於是否
基於上訴人之指示而提出告訴一節，已非一致。而上訴人究竟有
無指示鄭庭忠對乙○○提出告訴？上訴人於第一審辯稱「不是我
提議去告訴，只是我聯絡法務說可能要先去警局備案。」「（當
初鄭庭忠去警察局備案有無說何話）只說要去備案」（簡上字卷
第九一頁、第九三、九四頁）；復於原審辯稱「開始領款多領是
鄭庭忠襄理跟我報告，襄理自己也說這存款很奇怪，要跟警局備
案，我有請示法務人員，他們也認為有備案需要。襄理去提告訴
時，我沒有寫委任書。至於告訴詐欺是警局建議的，也是鄭庭忠
告訴我們的。」等語（原審卷第五七、五八頁），上訴人似始終
指稱伊僅要求鄭庭忠前往警察機關備案。再鄭庭忠既稱筆錄內容
中提出詐欺、背信罪之告訴部分，係製作筆錄過程中，警員依憑
個人判斷所為之記載。則鄭庭忠前往警察機關製作筆錄之前，上
訴人對於鄭庭忠應如何陳述有無具體之指示？鄭庭忠於偵查中所
稱由上訴人授權提出告訴一節（偵查卷第四三頁正反面），授權
範圍為何？又鄭庭忠所稱警詢筆錄內容有關對乙○○提出詐欺、
背信罪嫌告訴部分非其個人意見，是否屬實？均關係鄭庭忠前往
警察機關製作筆錄之目的，是否僅在於報告中興銀行東門分行遭
溢領款項未還之客觀事實，抑或自始即具有使他人受刑事處分意
圖之認定，自有傳喚鄭庭忠及製作筆錄之警員查明之必要。原判
決未予勾稽釐清，逕採鄭庭忠上揭警詢筆錄而為不利上訴人之認
定，自有應於審判期日調查之證據而未予調查之違法。(二)判決不
載理由者，當然違背法令。所謂判決不載理由，係指依法應記載
於判決理由內之事項不予記載，或記載不完備者而言，此為刑事
訴訟法第三百七十九條第十四款上段之當然解釋。而有罪之判決
書，對於被告有利之證據不採納者，應說明其理由，復為刑事訴
訟法第三百十條第二款所明定。故有罪判決書對於被告有利之證
據，如不加以採納，必須說明其不予採納之理由，否則即難謂非
判決不備理由之違法。原判決認定上訴人有誣告之犯行，雖於理
由一(三)略謂上訴人為中興銀行東門分行之法定代理人，熟稔銀行
業務之操作，對於風險處理方式應已詳為斟酌並考量其可行性，
明知乙○○並無施用詐術，而係銀行內部人員疏失溢發四十萬元
予林美秀，顯非出於誤會或懷疑而為申告，上訴人所辯無誣告故
意，係卸責之詞云云。然稽之卷內資料，關於上訴人如何知悉中
興銀行東門分行人員溢發款項一節，上訴人於第一審陳稱係鄭庭
忠認為有合理懷疑，始由鄭庭忠提出告訴，並稱「存款是乙○○
去存的，她是三家的會計，對數字當然會很清楚，退票那麼多張
。她利用我們的疏失，就將錢領走了，這些都是鄭襄理告訴我的
。」（簡上字卷第八十頁、第九二頁）；再於原審辯稱「我是從
鄭庭忠襄理那裡聽來的」等語（原審卷第三三頁）。而鄭庭忠於
警詢時亦陳稱：由乙○○存入支票並偕同林美秀提領款項隨即匯
入乙○○在合作金庫新莊支庫所設之帳戶，並稱「因為林美秀提
領三百八十萬元後，乙○○即將該筆款項匯入合作金庫新莊支庫
乙○○戶內，經銀行發現支票遭退票情事，通知林美秀補足差額
，惟林美秀稱所提現款已交給乙○○，會設法歸還差額，之所以
會對乙○○提出告訴，是因為懷疑林美秀的帳戶，實際使用人為
乙○○。」「在整個交易過程，有偏離常態情形，使銀行有合理
的懷疑，認為乙○○有詐欺行為。」云云（偵查卷第九頁反面、
第十一頁反面、第十二頁）。且卷附中興銀行交換提回退票備查
簿，主管欄內亦蓋用「鄭庭忠」之印文（偵查卷第二二頁正反面
）。苟均無訛，上訴人若確因鄭庭忠認本件相關支票存入與領款
之過程存有可疑，而亦認該過程有不法之情事，能否謂上訴人具
有誣告他人犯罪之故意？原判決對上訴人所為向警察機關報案之
事實源自鄭庭忠告知之辯解，如何不足以影響其誣告罪責之成立
，未為詳盡之說明，遽為不利上訴人之認定，自有理由不備之違
法。再上訴人於第一審及原審迭次辯稱乙○○與林美秀明知存款
簿顯示數額較實際可領數額為多，仍利用銀行人員之錯誤而予提
領，認有刑法第三百三十九條第一項詐欺取財罪之適用，且稱本
件支票存提過程有諸多不合理之處，鄭庭忠基於合理之懷疑，始
提出申告云云（簡上字卷第一０六頁至第一一一頁；原審卷第四
六頁至第五十頁）。似指林美秀、乙○○領取溢發款項及發現錯
誤之後催討還款未果等事實，認乙○○本於利用他人之錯誤之消
極事實取得具體之財物而涉嫌詐欺，非僅指摘乙○○以積極之詐
術使銀行人員陷於錯誤而交付財物。原判決未說明上訴人此部分
有利於己之辯解如何不可採，逕予論處上訴人誣告罪，亦非無理
由不備之違誤。以上或為上訴意旨所指摘，或屬本院得依職權調
查之事項，應認原判決有撤銷發回更審之原因。
據上論結，應依刑事訴訟法第三百九十七條、第四百零一條，判
決如主文。
中　　華　　民　　國　九十六　年　　一　　月　 十八 　日
                      最高法院刑事第十庭
                          審判長法官  洪　清　江
                                法官  石　木　欽
                                法官  李　伯　道
                                法官  林　勤　純
                                法官  洪　明　輝
      本件正本證明與原本無異
                                      書  記  官
中　　華　　民　　國　九十六　年　　一　　月　二十六　日
                                                      Ｅ
